【裁判字號】    99,簡上,596
【裁判日期】    991025
【裁判案由】    詐欺
【裁判全文】
臺灣臺中地方法院刑事判決             99年度簡上字第596號
上  訴  人  臺灣臺中地方法院檢察署檢察官
被      告  丙○○
上列上訴人因被告詐欺案件，不服本院臺中簡易庭中華民國99年
5月17日99年度簡字第326號第一審簡易判決（起訴案號：99年度
偵緝字第906號，移送併辦案號：99年度偵字第10171號），提起
上訴及移送併辦（99年度偵字第12134號)，本院管轄之第二審合
議庭判決如下：
    主    文
原判決撤銷。
丙○○犯幫助詐欺取財罪，累犯，處有期徒刑伍月，如易科罰金
，以新臺幣壹仟元折算壹日。
    犯罪事實
一、丙○○曾因竊盜案件，經本院判處有期徒刑 5月確定，於民
    國98年 1月17日執行完畢，猶不知悔改，復預見提供金融機
    構帳戶之存摺、金融卡及密碼予不詳姓名者使用，可作為詐
    欺犯罪者詐騙他人將款項匯入該帳戶之用，而幫助他人犯詐
    欺取財罪，竟基於縱使發生此項幫助詐欺之結果亦不違背其
    本意之不確定犯罪故意，於98年11、12月間某日，在台中縣
    烏日鄉臺灣土地銀行烏日分行附近，將其所開設臺灣土地銀
    行烏日分行第000000000000號帳戶之存摺、金融卡及密碼等
    相關資料，以新臺幣（下同）5,000 元之代價，出售給年約
    50歲之綽號「黑龍」男子，容許他人藉該帳戶之存摺、金融
    卡及密碼，以遂行詐欺取財犯罪。嗣某詐欺集團成年成員們
    取得上開帳戶存摺、金融卡及密碼後，即意圖為自己不法之
    所有，分別於：(一)99年1月2日18時12分許打電話予乙○○，
    佯稱乙○○先前在網路購物之付款方式設定錯誤，將會每月
    固定扣款，需持金融卡至提款機辦理更改設定，致乙○○陷
    於錯誤，於99年1月2日19時許至同日19時30分許，依該詐欺
    集團成員之指示，分別在台北縣板橋市某郵局及土地銀行設
    置之自動櫃員機，先將29,989元匯款至丙○○之上開土地銀
    行帳戶內，繼將現金25,000元、15,000元、19,000元、22,0
    00元存入丙○○之上開土地銀行帳戶內。(二)99年1月2日在露
    天拍賣網站上刊登販賣ＰＳＰ遊戲機之不實訊息，致張逸祥
    陷於錯誤，下單購買，並依指示於翌日（即3日）凌晨0時26
    分許，在其花蓮縣花蓮市住處（詳細住址如卷內所載），以
    網路郵局匯款 4,000元至丙○○之上開土地銀行帳戶內。(三)
    99年1月2日16時30分許在 PC HOME交友網站，以暱稱「幸福
    的豬」，佯稱係22歲之女子，適有賴寵崧與之攀談，2 人遂
    商議為援交行為，並相約見面，惟要求賴寵崧需至自動櫃員
    機依指示操作，以確認是否為軍警人員，致賴寵崧陷於錯誤
    ，於99年1月3日 1時53分許，在台北縣板橋市某土地銀行設
    置之自動櫃員機，依指示將 5,000元存入丙○○之前開土地
    銀行帳戶內。(四)嗣乙○○、張逸祥、賴寵崧發覺被騙，乃分
    別報警循線查悉上情。
二、案經臺中縣警察局烏日分局、花蓮縣警察局花蓮分局報告臺
    灣臺中地方法院檢察署檢察官偵查起訴及移送併辦，暨臺北
    市政府警察局南港分局報告臺灣士林地方法院檢察署呈臺灣
    高等法院檢察署核轉臺灣臺中地方法院檢察署檢察官移送併
    辦。
    理    由
一、證據能力方面：按當事人、代理人或辯護人於法院調查證據
    時，知有第159條第1項不得為證據之情形，而未於言詞辯論
    終結前聲明異議者，視為有前項之同意，刑事訴訟法第 159
    條之5第2項定有明文。此乃係基於證據資料愈豐富，愈有助
    於真實發現之理念，酌採當事人進行主義之證據處分權原則
    ，並強化言詞辯論主義，透過當事人等到庭所為之法庭活動
    ，在使訴訟程序順暢進行之要求下，承認傳聞證據於一定條
    件內，得具證據適格。此種「擬制同意」，因與同條第一項
    之明示同意有別，實務上常見當事人等係以「無異議」或「
    沒有意見」表示之，斯時倘該證據資料之性質，已經辯護人
    閱卷而知悉，或自起訴書、原審判決書之記載而了解，或偵
    、審中經檢察官、審判長、受命法官、受託法官告知，或被
    告逕為認罪答辯或有類似之作為、情況，即可認該相關人員
    於調查證據之時，知情而合於擬制同意之要件（最高法院96
    年度台上字第4174號判決要旨參照）。查本件檢察官、被告
    於本院準備程序及審判期日均未對本院下述所引用之證據表
    示意見，且迄至言詞辯論終結前亦未聲明異議，本院審酌該
    等證據資料製作時之情況，尚無違法不當及證明力明顯過低
    之瑕疵，且為證明犯罪事實存否所必要，認為以之作為證據
    應屬適當，揆諸前開說明，自均具證據能力。
二、上開犯罪事實，業據被告丙○○於本院坦承不諱（見本院卷
    第61、62、69、70頁），核與被害人乙○○、張逸祥、賴寵
    崧於警詢時陳述被害情節相符（見臺中縣警察局烏日分局警
    卷第10、11頁、花蓮縣警察局花蓮分局警卷第1、2頁、臺灣
    士林地方法院檢察署99年度偵字第4928號偵查卷第7、8頁）
    ，並有受理各類案件紀錄表，受理刑案報案三聯單、受理詐
    騙帳戶通報警示簡便格式表，內政部反詐騙諮詢專線紀錄表
    ，臺灣土地銀行烏日分行第000000000000號帳戶之開戶基本
    資料、印鑑卡、客戶往來明細，被害人張逸祥中華郵政WebA
    TM轉帳明細表，被害人乙○○郵局存摺交易資料、土地銀行
    自動櫃員機交易明細表，被害人賴寵崧土地銀行自動櫃員機
    交易明細，網頁列印資料附卷可憑，是被告出於任意性之自
    白與事實相符，足堪採信。又刑法上之故意，分為直接故意
    與間接故意（又稱不確定故意），析言之，當行為人對於構
    成犯罪之事實，明知並有意使其發生者，為直接故意；如行
    為人對於構成犯罪之事實，預見其發生而其發生並不違背其
    本意者，乃屬間接故意，此觀刑法第13條之規定甚明。另幫
    助犯之成立，以行為人主觀上認知被幫助者可能正欲從事犯
    罪或係正在從事犯罪，而其行為足以幫助他人實現構成要件
    者，即具有幫助故意，並不以行為人確知被幫助者將犯或係
    犯何罪名為必要。查帳戶之存摺、提款卡及密碼係現代人重
    要之金融工具，涉及個人信用及財產權之得喪變更甚鉅，若
    無正當理由或合理之根據，並無任意交付他人使用之理。況
    於郵局或銀行等金融機構申請開設存款帳戶，並無任何特殊
    之資格限制，一般民眾或公司均可利用存入最低開戶金額之
    方式，於一家或數家不同之金融機構申請一個或多數之存款
    帳戶使用，並無任何困難，此為眾所周知之事實。是依一般
    人之社會生活經驗，倘見不詳姓名者假借名目收集存款帳戶
    之存摺、提款卡及密碼，而不以自己名義申請帳戶，對該帳
    戶將供作不法目的之使用，應有合理之預見。被告係已逾30
    歲之成年人，有年籍資料在卷可憑，當具有一定之智識及生
    活經驗，而類如本件之詐騙案件，近年來在社會上層出不窮
    ，且廣為各種媒體所披露，則被告縱使不確知所交付存摺、
    提款卡（含密碼）之對象暨其所屬詐騙集團犯罪行為之具體
    內容，惟應可預見將其所有存款帳戶之存摺、提款卡及密碼
    ，出售予素未謀面且不知其真實姓名年籍之綽號「黑龍」者
    ，該帳戶將有遭詐騙集團成員作為詐取財物工具之可能，其
    仍執意為之，實已具有該存摺、提款卡及密碼等帳戶資料縱
    遭人利用，作為實施詐欺取財犯罪之工具，亦不違背其本意
    之不確定故意，灼然甚明。是被告幫助詐欺取財之犯罪事證
    已臻明確，其犯行洵堪認定，應依法論罪科刑。
三、按刑法上之幫助犯，係指以幫助之意思，對於正犯資以助力
    ，而未參與實施犯罪之行為者而言（最高法院49年台上字第
    77號判例參照）。本案被告交付帳戶存摺、提款卡及密碼予
    不詳姓名之綽號「黑龍」者，使某詐欺集團成員得以意圖為
    自己不法之所有，向被害人等施以詐術，致被害人乙○○、
    張逸祥、賴寵崧均陷於錯誤，分別將款項匯轉存入被告所提
    供之上開帳戶內，則被告所為係參與詐欺罪構成要件以外之
    行為，且在無證據證明被告係以正犯而非以幫助犯之犯意參
    與犯罪之情形下，應認其為幫助犯而非正犯。是核被告所為
    ，係犯刑法第 30條第1項、第339條第1項之幫助詐欺取財罪
    。被告以一交付上開帳戶資料之幫助行為，幫助該詐欺集團
    為 3個詐欺取財犯行，為想像競合犯，應依刑法第55條規定
    ，從情節較重即被害人乙○○部分之幫助詐欺取財一罪處斷
    。本件起訴書雖未記載移送併辦即被告幫助他人詐騙被害人
    張逸祥、賴寵崧部分之犯罪事實，然此與經起訴論罪部分，
    既有想像競合犯之裁判上一罪關係，應為起訴效力所及，基
    於審判不可分原則，本院應併予審理。被告僅係幫助他人實
    行詐欺取財犯罪，為幫助犯，其犯罪情節較參與詐騙行為之
    正犯為輕，爰依刑法第30條第 2項之規定，按正犯之刑予以
    減輕。被告曾因竊盜案件，經本院判處有期徒刑 5月確定，
    於98年 1月17日執行完畢，有臺灣高等法院被告前案紀錄表
    在卷可參，其於徒刑執行完畢，5 年以內故意再犯本件有期
    徒刑以上之罪，為累犯，應依刑法第47條第 1項之規定加重
    其刑，並先加後減。
四、原審法院以被告之罪證明確，予以論罪科刑，固非無見，惟
    原判決就關於被害人賴寵崧之移送併辦部分，未及併予審究
    ，尚有未合（原判決就被害人張逸祥被騙情節僅略稱「因同
    樣原因受詐騙」，此部分應由本院加以更正並補充如犯罪事
    實欄所載）。檢察官上訴意旨指摘原審判決有量刑過輕之不
    當，雖無理由，惟原判決既有上開未及併予審理之情事，即
    屬無可維持，應由本院予以撤銷改判。爰審酌被告有多次犯
    罪前科之素行（參卷附臺灣高等法院被告前案紀錄表）、高
    職學歷之智識程度、經濟勉可維持之生活狀況（見臺灣臺中
    地方法院檢察署99年度偵緝字第906號偵查卷第7頁），犯罪
    之動機、手段、所生危害、坦承犯行之犯後態度，暨本判決
    所認定之犯罪事實較原判決擴張，量刑自應較原審略重等一
    切情狀，量處如主文所示之刑，併諭知易科罰金之折算標準
    ，以示懲儆。
五、據上論斷，應依刑事訴訟法第455條之1第1項、第3項、第36
    9條第1項前段、第364條、第299條第1項，刑法第30條、第3
    39條第 1項、第47條第1項、第55條、第41條第1項前段，刑
    法施行法第1條之1第1項、第2項前段，判決如主文。
本案經檢察官甲○○到庭執行職務
中    華    民    國    99    年    10    月    25    日
        刑事第十庭    審判長法  官  張恩賜
                            法  官  蔡建興
                            法  官  廖慧如
以上正本證明與原本無異。
本判決不得上訴。
                            書記官  黃舜民
中    華    民    國    99    年    10    月    25    日
附錄本案論罪科刑法條：
刑法第339條第1項：
意圖為自己或第三人不法之所有，以詐術使人將本人或第三人之
物交付者，處五年以下有期徒刑、拘役或科或併科一千元以下罰
金。

司法院資訊處製作；財團法人民間司法改革基金會備份。
